【裁判字號】    90,上更(二),312
【裁判日期】    901114
【裁判案由】    偽造文書
【裁判全文】
臺灣高等法院高雄分院刑事判決                  九十年度上更(二)字第三一二號
    上訴人
    即被告  乙○○
    選  任
    辯護人  林樹根
            邱麗妃
            莊雯琇
右上訴人因偽造文書等案件，不服臺灣高雄地方法院八十五年度訴字第七００號中華
民國八十六年六月二十六日第一審判決（起訴案號：臺灣高雄地方法院檢察署八十四
年度偵字第一四五七四、一七五０五號），提起上訴，判決後，經最高法院第二次發
回，本院判決如左：
    主  文
原判決關於乙○○部分撤銷。
乙○○行使偽造私文書，足以生損害於他人，處有期徒刑壹年。
如附表所示偽造之印文及印鑑卡影本，均沒收。
    事  實
一、乙○○係國華人壽保險股份有限甲司（下稱國華人壽甲司）華新營業處經理，並
    為明道代書事務所負責人，緣捷地爾國際股份有限甲司（下稱捷地爾甲司）計畫
    與臺東縣政府合作開發臺東市知本綜合遊樂區，急需籌募資金約新臺幣（下同）
    二百億元，捷地爾甲司負責人劉子鴻經人介紹，而認識乙○○與擔任不動產仲介
    之白寬榮，及案外人陳金河、吳樟祿等人，經商量後決定由票券甲司發行商業本
    票方式，對外籌募資金，乃委請乙○○辦理銀行保證，如事能成，乙○○可得發
    行本票金額之百分之三為傭金，劉子鴻並先交付六億元擔保之空白支票予乙○○
    。嗣經接洽結果，決定委請國際票券股份有限甲司（下稱國際票券甲司）簽證承
    銷，並洽請臺灣中小企業銀行博愛分行經理郭宏文充當保證，然郭宏文認與規定
    不合加予拒絕。乙○○竟意圖為自己不法之所有，為使捷地爾甲司取得國際票券
    甲司同意承銷本票之發行，以便詐得上開六億元之傭金，竟向劉子鴻等人佯稱已
    徵得郭宏文同意擔任保證云云，致使劉子鴻、白寬榮誤信為真，劉子鴻與白寬榮
    乃於民國（下同）八十四年七月三日下午，至國際票券甲司高雄分甲司取得十張
    空白商業本票，惟該甲司人員並告知劉子鴻等人分甲司不辦理交割事宜，應至臺
    北總甲司辦理。劉子鴻取得空白票券後，即聯絡乙○○、白寬榮見面，劉子鴻並
    委請白寬榮在八張本票上，分別繕打壹億元之面額，並蓋上捷地爾甲司及劉子鴻
    印章，交予乙○○，請乙○○洽郭宏文保證。乙○○竟於八十四年七月三日晚上
    ，在高雄市不詳刻印店，委請不知情之刻印師傅偽刻「臺灣中小企業銀行博愛分
    行經理之章（１）」正方形章、「臺灣中小企業銀行博愛分行經理郭宏文」橫排
    橡皮章、及「郭宏文」正方形章各一個，於翌（四）日取得上開偽造之印章後，
    乙○○即基於概括之犯意，先至其國華人壽甲司華新營業處，將上開印章蓋在空
    白印鑑卡上，偽造郭宏文之印鑑卡後，旋影印一份，並將原本銷毀。於同年月四
    日下午偕同國華人壽甲司襄理陳春蓮乘飛機上臺北與劉子鴻、白寬榮等人見面，
    至臺北松山機場即在機場西側櫃臺上，將偽造之上開二各正方形章蓋在劉子鴻交
    付之八張本票保證人處，再至福樂冰淇淋店與劉子鴻、白寬榮等人見面，並將偽
    造郭宏文為保證人之八張本票及偽造之之印鑑卡影本交予劉子鴻、白寬榮，劉子
    鴻與白寬榮均不知有偽造情事，誤為已取得郭宏文保證，乃將上開八張本票交還
    乙○○保管。劉子鴻、白寬榮、乙○○及吳樟祿等人乃於同年月五日下午，至國
    際票券甲司與該甲司經理高敏輝見面，由劉某出示該八張商業本票，要求承銷發
    行本票事宜，高敏輝表示須再向臺灣中小企業銀行查證及核對印鑑後，始可同意
    承銷事宜，劉子鴻乃將該本票交予乙○○，並要乙○○再向郭宏文確認。於同年
    七月六日上午，劉子鴻與白寬榮、乙○○等人又約在福樂冰淇淋店見面後，共赴
    國際票券甲司，至國際票券甲司門口時，乙○○即諉稱有要事欲先回高雄，乃將
    該八張本票交予不知情之劉子鴻，劉子鴻與白寬榮等人遂上樓與高敏輝見面，將
    該八張本票交付予高敏輝行使，高敏輝表示須於同年七月十日始可辦理交割，劉
    子鴻等人乃離去，經該分行查證發現保證人係屬偽造致未得逞，足生損害於臺灣
    中小企業銀行博愛分行、郭宏文、及國際票券甲司。經移送調查處查究，並扣得
    乙○○所偽造供本案犯罪所用之印鑑卡影本一張。
二、案經法務部調查局臺北市調查處移送臺灣高雄地方法院檢察署檢察官偵查起訴。
    理  由
一、訊據上訴人即被告乙○○矢口否認右揭犯行，辯稱：被告於調查處之自白犯行，
    乃郭宏文要被告一己承擔責任，故被告於調查處之自白均屬不實云云。經查：
（一）右揭事實，業經被告乙○○於八十四年八月三日在高雄市調查處調查時自白不
      諱，並有偽造之印鑑卡影本一張及上開商業本票影本八張附卷可稽；且證人郭
      宏文於調查處及警偵訊時證述略以：伊經乙○○介紹認識劉子鴻等人，劉子鴻
      等人表示要以發行商業本票方式籌措資金，希伊以銀行經理身分擔任保證人，
      伊以違法之事無法答應而婉拒，嗣後乙○○即一再對其糾纏，求伊答應，並說
      會給回扣，伊知此乃違法之事堅持拒絕，於同年七月七日國際票券甲司以信函
      向臺灣中小企業銀行查證有無為上開八張本票之保證人，伊始知偽造印章等事
      ，伊絕無在上開本票上蓋章擔任保證人，亦無乙○○代伊承擔責任事等語綦詳
      ，並有其提出之該銀行及其印鑑與真正印鑑卡在卷可考，核與偽造之該銀行與
      郭宏文印鑑及印鑑卡均顯有不同，印鑑卡及商業本票上之郭宏文及該銀行之印
      章應屬偽造，況郭宏文身為銀行經理，豈有不知金融業者均會向保證人對保查
      證，微論發行金額達八億元之鉅，證人郭宏文又豈會隨便蓋章之理？復參以被
      告劉子鴻亦供稱：郭宏文與渠等聚會時均表示無法答應幫忙違法之事等語在卷
      ；足見被告乙○○於八十四年八月三日在高雄市調查處之自白與事實相符；嗣
      被告於偵審時翻異前供，係事後飾卸之詞。
（二）又雖被告供稱：事起於捷地爾甲司負責人為開發知本綜合遊藝區而籌措資金，
      其稱已找到民間之金主陳金河可貸與二百億元，惟須經由伊介紹一家銀行作保
      證人，伊乃介紹郭宏文與之認識，並與陳金河、白寬榮等會面，渠等要求郭宏
      文以台灣中小企業銀行博愛分行名義為保證，允以提供借款金額之百分之三十
      做為分行保證之責任準備金及百分之三佣金，且承諾絕不會照會台灣中小企業
      銀行總行，而郭宏文在不照會總行下同意配合云云。然陳金河於台北市調查處
      、偵查及本院上訴審囑託臺灣台北地方法院訊問時，均未曾證稱有乙○○所辯
      之上開情節（八十四年度聲字第一七二四號卷第四十五至四十七頁、八十四年
      度偵字第一四五七四號卷九十四頁背面、上訴卷第七十四頁背面、第七十五頁
      ）；劉子鴻自台北市調查處訊問時起即陳稱：因捷地爾甲司需籌募資金興建遊
      樂區，經乙○○說明可以找票券甲司，以發行商業本票方式進行，伊才找國票
      甲司辦理商業本票簽證承銷手續（八十四年度聲字第一七二四號卷第三頁背面
      ）；白寬榮自台北市調查處訊問時起即陳稱劉子鴻是要以票券甲司簽證承銷銀
      行保證本票之方式獲取資金，亦未言及有陳金河可貸二百億元與捷地爾甲司之
      事（同上卷第四十至四十三頁）；郭宏文自高雄市調查處訊問時起即證稱：乙
      ○○等人準備以發行商業本票的方式籌借錢，要求伊在商業本票上以分行經理
      名義蓋章擔任保證人，伊知道這是違法的事情，伊要乙○○不要做等語（八十
      四年度偵字第一四五七四號卷第二十一至二十五頁）。況且劉子鴻等向國票甲
      司取得八張商業本票，填上金額、日期並蓋上捷地爾甲司及劉子鴻印鑑後，轉
      交乙○○持由郭宏文在上用印，惟郭宏文係台灣中小企業銀行博愛分行經理，
      依其所擁有之專業知識暨經驗，對上開八張本票係持向陳金河私人借款？或係
      持向國票甲司委請簽證承銷？依郭宏文所擁有之專業知識暨經驗，足以認知上
      開八張商業本票係國票甲司印製，乙○○等人係為持向國票甲司委請簽證承銷
      ，國票甲司依正常作業程序必然會進行對保程序，則郭宏文擅為捷地爾甲司保
      證之違法行為必會曝光，則在此情形下，郭宏文顯不會為上開違法之保證行為
      ，被告上述辯解，難認真實。被告另辯稱：伊與白寬榮持郭宏文已用印之八張
      本票前往國票總甲司辦理借貸交易，但國票甲司經理高敏輝表示陳金河並無資
      金在國票甲司，作業程序也不對云云，伊與白寬榮、劉子鴻前往質問陳金河，
      陳金河支吾其詞，伊乃攜本票返回高雄等語，然陳金河於前述歷次證言中，未
      曾言及有乙○○所辯上開情事；高敏輝於台北市調查站、第一審及本院前審中
      均證稱：劉子鴻表示捷地爾甲司將由台灣中小企業銀行博愛分行保證發行商業
      本票等情，亦未曾言及陳金河與國票甲司有何關連（八十四年度偵字第一七二
      四號卷第十八至二十頁、第一審卷第九十六至九十八頁、上訴卷第一一五至一
      一七頁）。故被告所辯情節，均係杜撰之詞。
（三）又同案被告白寬榮於原審供稱：「（何以郭宏文會保證蓋章？）答：在台北朝
      代，郭宏文有提起，即向陳金河言，你們如果能夠發行，他也敢蓋那個章，我
      有聽到所以敢確信他會蓋章」（見原審卷第一八九頁）；證人陳春蓮於原審調
      查時證稱：「（為何在調查局說乙○○要請郭宏文作銀行保證，要給他回扣，
      郭宏文未接受，˙˙˙？）答：我在調查局說的，是乙○○事先打電話給我說
      他自己要扛，因郭宏文是他的好友，年紀又大，不要說出對郭宏文不利的話，
      我尊重他，所以才說郭宏文拒絕˙˙˙」，於本次更審時在本院證稱：「他們
      去台北時我有同行，當時我有聽到郭宏文有當面說如果你們（指劉子鴻、陳金
      河、白寬榮及其女性朋友、乙○○等人在場）有票、他願意保證陳金河在指南
      宮有關基金會款項借與劉子鴻」「在松山機場候機時，有聽到郭宏文說只要不
      照會，他願意蓋印章，不管哪個印章都可以」、「（提示自己在調查站所言「
      郭宏文不接受」，有何意見？）答：我是應乙○○要求，不要把郭宏文拖下去
      ，他自己要承擔起來」等語（見本院上訴審卷第八十四頁）。但查，同案被告
      白寬榮及證人陳春蓮上開證述僅止於證明郭宏文有提及如不照會的話，他願意
      蓋章而已，並不能證明案外人郭宏文確已如此做，同案被告白寬榮及證人陳春
      蓮亦未目睹上開偽造之印鑑卡及本票保證人欄偽造之印文，係出於案外人郭宏
      文所為；何況，同案被告白寬榮之供述，攸關其本身之刑責；而證人陳春蓮在
      原審證稱係因被告乙○○說要自己扛下本案，所以在調查站才未供出不利於郭
      宏文的話等情，所謂被告乙○○說要自己扛下來，亦係被告乙○○片面之詞，
      且案外人郭宏文自始至終均否認上開偽造之印鑑卡及本票保證人欄偽造之印文
      係出於其所為。凡此，均不能執為被告有利之證據。
（四）據劉子鴻於八十四年七月十八日在台北市調查處供稱，其為了順利發行商業本
      票，請被告乙○○負責台企博愛分行之蓋章保證事宜，並應允給予被告乙○○
      百分之三佣金等情（見八十四年度聲字第一七二四號卷第五頁背面），此並為
      被告供認，被告為取得此項佣金，而偽造上開印鑑卡及本票保證人欄印文，以
      矇騙台灣中小企業銀行博愛分行、國際票券甲司及捷地爾甲司，以順利為捷地
      爾甲司取得貸款而詐得佣金，雖為台灣中小企業銀行博愛分行發覺，致未能得
      逞，未詐得佣金，仍不能解免其詐欺取財未遂之行為。
（五）綜上所述，被告所辯均係卸責之詞，不足採信，其犯行堪以認定。
二、核告乙○○所為，其偽造本票保證及偽造印鑑卡，並持偽造之印鑑卡影本（因原
    本已銷毀）及偽造本票保證之本票原本，向國際票券甲司高敏輝行使之行為，按
    上開蓋有「臺灣中小企業銀行博愛分行經理之章（１）」、「臺灣中小企業銀行
    博愛分行經理郭宏文」、「郭宏文」印文之印鑑卡，及在本票上保證人之簽名，
    係保證發票人之本票債務，均為私文書，被告此部分行為，係犯刑法第二百十六
    條、第二百十條行使偽造私文書罪（行使偽造印鑑卡影本部分，亦成立偽造私文
    書罪）。其詐欺取財未遂之行為，係犯同法第三百三十九條第三項、第一項之詐
    欺取財未遂罪。被告將上開蓋有偽造保證之本票及偽造之印鑑卡影本交由不知情
    之劉子鴻行使（詳八十四年度聲字第一七二四號卷八十四年七月十八日劉子鴻在
    台北市調查處筆錄），係間接正犯；雖劉子鴻有二次向高敏輝行使，但均係本於
    同一目的之接續行為，為單純一罪。至於被告偽造印章、印文，為偽造印鑑卡及
    偽造本票保證之部分行為，不另論其偽造印章、印文罪。又其偽造印鑑卡及偽造
    保證人之簽名，係基於概括犯意偽造私文書，而此低度之偽造私文書行為，已為
    其高度之行使行為所吸收，不另論其偽造私文書罪。其一行使偽造私文書之行為
    及一詐欺取財未遂之行為，各侵害數被害人法益，係想像競合犯。被告所犯上開
    行使偽造私文書罪與詐欺取財未遂罪間，有方法結果之牽連關係，應從一重之行
    使偽造私文書罪處斷。
三、原審論處被告罪刑，固非無見。惟查：（一）原判決既認定被告偽造之印鑑卡原
    本已因銷毀而不存在，但仍諭知沒收，而對於附卷被告偽造之印鑑卡影本（詳一
    四五七四號卷第九頁）係被告所有供犯罪所用之物，卻未宣告沒收，即有未洽；
    且被告偽造之「臺灣中小企業銀行博愛分行經理之章（１）」、「臺灣中小企業
    銀行博愛分行經理郭宏文」及「郭宏文」之印章各一顆，未扣案，被告供稱已丟
    棄而滅失（詳八十四年偵字第一四五七四號卷第五十四頁背面、第五十五正面）
    ，原審未諭知沒收固無不合，但未敘明未宣告沒收之理由，亦未盡洽。（二）被
    告雖於八十四年八月三日高雄市調查處訊問時，自白犯罪，但於八十四年七月二
    十六日高雄市調查處訊問時則否認有偽刻上開印章、偽造印鑑卡及偽造上開本票
    保證之行為，乃原判決併引用被告於八十四年七月二十六日在高雄市調查處之調
    查筆錄，而認被告已自白犯罪，即與卷證之資料不合。被告乙○○上訴意旨否認
    犯罪雖不足取，但原判決既有上開開可議之處，仍無可維持，應將原判決被告乙
    ○○部分撤銷改判。爰審酌被告之素行，其犯罪手法，詐欺取財犯行部分尚屬未
    遂及其犯罪後之態度等一切情狀，量處如主文第二項所示之刑。蓋於上開八張商
    業本票保證人欄之「臺灣中小企業銀行博愛分行經理之章（１）」及「郭宏文」
    偽造印文各八枚，不問屬於被告與否，應依刑法第二百十九條宣告沒收。另偽造
    之印鑑卡影本一張，係被告所有供犯罪所用之物，應依刑法第三十八條第一項第
    二款宣告沒收。至於該八張商業本票係被告劉子鴻所有；又偽造之印鑑卡原本及
    偽造之「台灣中小企業銀行博愛分行經理之章（１）」、「臺灣中小企業銀行博
    愛分行經理郭宏文」、「郭宏文」之印章各一顆，均已丟棄而滅失，故均不予宣
    告沒收。
據上論結，應依刑事訴訟法第三百六十九條第一項前段、第三百六十四條、第二百九
十九條第一項前段，刑法第二百十六條、第二百十條、第三百三十九條第三項、第一
項、第五十五條、第三十八條第一項第二款、第二百十九條，罰金罰鍰提高標準條例
第一條前段，判決如主文。
本案經檢察官林應華到庭執行職務。
中    華    民    國         九十       年     十一     月     十四     日
                              臺灣高等法院高雄分院刑事第二庭
                                  審判長法官  曾永宗
                                        法官  謝肅珍
                                        法官  邱永貴
右正本證明與原本無異。
如不服本判決，應於判決送達後十日內向本院提出上訴狀，其未述理由者並應於提
出上訴狀後十日內向本院補提理由書（應附繕本)。
                                      書記官  周能智
中    華    民    國         九十       年   十一     月     十六     日
附錄：本判決論罪科刑法條：
刑法第二百十條
偽造、變造私文書，足以生損害於甲眾或他人者，處五年以下有期徒刑。
刑法第二百十六條
行使第二百十條至第二百十五條之文書者，依偽造、變造文書或登載不實事項或使登
載不實事項之規定處斷。
刑法第三百三十九條第一項第三項。
意圖為自己或第三人不法之所有，以詐術使人將本人或第三人之物交付者，處五年以
下有期徒刑、拘役或科或併科一千元以下罰金。
前二項之未遂犯罰之。
附表
┌──┬────────────────┬───────────────┐
│編號│沒收之物名稱及數量              │備                          考│
├──┼────────────────┼───────────────┤
│ 一 │蓋有偽造之「臺灣中小企業銀行博愛│原本已經被告撕毀而滅失        │
│    │分行經理之章(１)」、「臺灣中小企│                              │
│    │業銀行博愛分行經理郭宏文」、「郭│                              │
│    │宏文」印章之印鑑卡影本一張      │                              │
│    │                                │                        │
├──┼────────────────┼───────────────┤
│ 二 │商業本票八張每張保證人欄上偽造之│上開八張本票，均為發票日八十四│
│    │「臺灣中小企業銀行博愛分行經理之│年七月五日、到期日八十五年七月│
│    │章(１)」及「郭宏文」之印文各八枚│三日、票面金額新臺幣壹億元；票│
│    │                                │號自Ｋ0000000號至Ｋ０二│
│    │                                │一六一三六號                  │
│    │                                │                              │
└──┴────────────────┴───────────────┘
                                                                      Ｈ


司法院資訊處製作；財團法人民間司法改革基金會備份。
